---
title: "Exercício 9"
author: "Tarla Lemos"
output: html_document
---


A Companhia A de dedetização afirma que o processo por ela utilizado garante um efeito
mais prolongado do que aquele obtido por seus concorrentes mais diretos. Uma amostra
de vários ambientes dedetizados foi colhida e anotou-se a duração do efeito de dedetização.
Os resultados estão na tabela abaixo. Você acha que existe alguma evidência a favor ou
contra a afirmação feita pela Companhia A?

```{r}
#reproduzindo a tabela:
row <- c("A", "B", "C")
m_4m <- c(64,104,27)
m4to8 <- c(120,175,48)
m8 <- c(16,21,5)

#total de observações para cada companhia:
total <- c()
for(i in 1:3){
  total <- c(total, sum(m_4m[i],m4to8[i],m8[i]))
}

#tabela:
df <- data.frame(menos_de_4_mese= m_4m,
                 de_4_a_8_meses = m4to8,
                 mais_de_8_meses = m8,
                 totalc = total)
row.names(df) <- row
df
```
É justo analizar a razão da duração para cada companhia:
```{r}
df2 <- df
for(i in 1:3){ df2$menos_de_4_mese[i] <- df2$menos_de_4_mese[i]/df2$total[i]}
for(i in 1:3){ df2$de_4_a_8_meses[i] <- df2$de_4_a_8_meses[i]/df2$total[i]}
for(i in 1:3){ df2$mais_de_8_meses[i] <- df2$mais_de_8_meses[i]/df2$total[i]}
df
```

Valor esperado:
```{r}
df_esperado <- df
v_esp <- df$total/sum(df$total)
for(i in 1:3){df_esperado$menos_de_4_mese[i] <- sum(df$menos_de_4_mese)*v_esp[i]}
for(i in 1:3){df_esperado$de_4_a_8_meses[i] <- sum(df$de_4_a_8_meses)*v_esp[i]}
for(i in 1:3){df_esperado$mais_de_8_meses[i] <- sum(df$mais_de_8_meses)*v_esp[i]}
df_esperado
```

Calculemos o desvio relativo:
```{r}
df_desvio <- df
for(i in 1:3){df_desvio$menos_de_4_mese[i] <- (df_desvio$menos_de_4_mese[i]-df_esperado$menos_de_4_mese[i])**2/df_esperado$menos_de_4_mese[i] }
for(i in 1:3){df_desvio$de_4_a_8_meses[i] <- (df_desvio$de_4_a_8_meses[i]-df_esperado$de_4_a_8_meses[i])**2/df_esperado$de_4_a_8_meses[i] }
for(i in 1:3){df_desvio$mais_de_8_meses[i] <- (df_desvio$mais_de_8_meses[i]-df_esperado$mais_de_8_meses[i])**2/df_esperado$mais_de_8_meses[i] }
df_desvio
```

Calculemos o $X ^2$:
```{r}
soma <- 0
for(i in 1:3){soma <- soma + sum((df$menos_de_4_mese[i]-df_esperado$menos_de_4_mese[i])**2/df_esperado$menos_de_4_mese[i])}
for(i in 1:3){soma <- soma + sum((df$de_4_a_8_meses[i]-df_esperado$de_4_a_8_meses[i])**2/df_esperado$de_4_a_8_meses[i])}
for(i in 1:3){soma <- soma + sum((df$mais_de_8_meses[i]-df_esperado$mais_de_8_meses[i])**2/df_esperado$mais_de_8_meses[i])}
soma

```

Uma vez que o qui-quadrado tem uma valor grande, as variáveis são dependentes.